【裁判字號】    90,台上,1070
【裁判日期】    900622
【裁判案由】    給付買賣價金
【裁判全文】
最高法院民事判決                                九十年度台上字第一○七○號
    上  訴  人  葛盛企業有限公司
    法定代理人  葛守銘
    訴訟代理人  邱瑞忠律師
    被 上訴 人  竣煇實業有限公司
    法定代理人  林勳生
    訴訟代理人  張洪昌律師
右當事人間請求給付買賣價金事件，上訴人對於中華民國八十八年十月十九日台灣高
等法院第二審判決（八十七年度上字第一二三一號），提起上訴，本院判決如左：
    主  文
原判決關於命上訴人再為給付及駁回上訴人之上訴暨該訴訟費用部分廢棄，發回台灣
高等法院。
    理  由
本件被上訴人主張：上訴人於民國八十六年五月間，向被上訴人訂購咖啡色南亞塑膠
皮料，每碼單價新台幣（下同）五十四元五角，被上訴人已依約定，依序分批於同年
六月十三日交付八千一百十碼、同年六月十八日交付五千九百碼、同年六月二十三日
交付六百四十碼、同年六月三十日交付三萬七千三百七十七碼及八千八百碼，共計交
付六萬零八百二十七碼，金額共計三百三十一萬五千零七十二元。上開皮料皆依上訴
人指示運往台中縣大甲鎮交付功全工業股份有限公司，驗收完畢。惟被上訴人開立統
一發票向上訴人請領貨款時，上訴人竟無端扣款二百十九萬零七百三十五元，僅支付
部份貨款一百十二萬四千三百三十七元，欠款部分屢催不付等情。因而依買賣關係，
求為命上訴人給付二百十九萬零七百三十五元及加計法定遲延利息之判決（第一審命
上訴人給付二十六萬二千一百六十九元及加計自八十六年十一月二十六日起算之利息
，駁回被上訴人其餘之請求，兩造各就其敗訴部分提起上訴。原審就被上訴人第一審
敗訴其中七十九萬零一百六十元部分，廢棄改判命上訴人再給付該金額，駁回被上訴
人其餘之上訴及上訴人之上訴。被上訴人就其敗訴部分未聲明不服，上訴人就其敗訴
部分，提起第三審上訴）。
上訴人則以：被上訴人未依約定期限交付原料，致上訴人無法依限製造成品交付客戶
而須以空運方式運送，因而增加支出空運費用二百十九萬零七百三十五元，此係被上
訴人遲延給付所生之損害，上訴人自得以此損害賠償請求權與被上訴人之價金債權抵
銷等語，資為抗辯。
原審命上訴人再給付上開金額及駁回上訴人之上訴，無非以：被上訴人主張上訴人於
八十六年間，向被上訴人訂購咖啡色南亞塑膠皮料，每碼單價五十四元五角，被上訴
人已分批於同年六月十三日交付八千一百十碼、同年六月十八日交付五千九百碼、同
年六月二十三日交付六百四十碼、同年六月三十日交付三萬七千三百七十七碼及八千
八百碼，共計交付六萬零八百二十七碼，金額共計三百三十一萬五千零七十二元，上
開皮料皆運往上訴人指定之台中縣大甲鎮交付功全工業股份有限公司，驗收完畢，上
訴人僅給付其中一百一十二萬四千三百三十七元，尚有二百十九萬零七百三十五元未
為給付之事實，為兩造所不爭，並有被上訴人提出之統一發票、交運單、支票簽回聯
為證，堪信為真實。上訴人抗辯其係於八十六年四月二十九日向被上訴人訂購系爭塑
膠原料，約定於同年五月二十九日前先交付一貨櫃，餘於同年六月八日前全部交付完
畢一節，業據提出訂購單一紙為証，被上訴人亦自認上訴人係提出上開訂購單訂購系
爭原料之事實。查上開訂購單上已載明交貨期限，苟被上訴人當時未曾同意該交貨期
限，自可拒絕接受上開訂單。且證人古貴珠及上訴人法定代理人葛守銘亦到庭證述本
件買賣契約係約定上開交貨日期無誤。另證人即被上訴人法定代理人之子亦即本件契
約之承辦人林聰文亦證述，兩造間交易之慣例，係先口頭磋商達成共識再下訂單，以
傳真交付，被上訴人會立刻以電話或傳真回傳云云。證人林聰文對於收受上訴人所傳
真之訂單既不否認，又未提出對於訂單傳真修正之內容，縱然系爭買賣標的之規格經
過修正，然並無任何證據證明交貨期限經過修正。況上訴人於八十六年五月六日增加
訂購數量五千碼，亦係於原來訂購單上註明，而當時被上訴人亦未表示原約定之交貨
期限未經被上訴人同意。故可認定本件買賣契約之價格及標的物應已確定，且約定交
付期限為八十六年五月二十九日前交付一貨櫃，餘則應於同年六月八日前全部交付完
畢。惟被上訴人係遲至同年六月十三日始開始交付貨物，其給付已經遲延，上訴人抗
辯被上訴人給付遲延，可以採信。按債務人遲延者，債權人得請求其賠償因遲延而生
之損害。前項債務人，在遲延中，對於因不可抗力而生之損害，亦應負責。但債務人
證明縱不遲延給付，而仍不免發生損害者，不在此限。民法第二百三十一條定有明文
。本件被上訴人交付貨物既有遲延，依上開規定，上訴人自得請求被上訴人賠償因遲
延而生之損害。查上訴人係因接受法國客戶之訂單，購買手提包成品總共有十批，乃
向被上訴人及其他公司訂購原料後，將原料運至大陸或越南等海外加工工廠製成手提
包成品。其中訂單號碼0000000、0000000及訂單號碼0000000、00000000紙訂單，其
貨物係原由香港啟運，改為由越南啟運，FOB 胡志明市，此有上訴人提出信用狀及其
譯文各一紙，信用狀修改書及其譯文各一紙為證。且依上開信用狀及信用狀修改書及
被上訴人提出由上訴人提供之「關於70D 尼龍乳膠皮」有關資料之記載，訂單號碼00
00000 貨物型號為5910LAC ，數量為六萬五千個，應分三批出貨，第一次為八十六年
六月十七日出貨五千五百個、第二次為八十六年六月二十八日出貨二萬四千個、第三
次為八十六年八月二十三日出貨三萬六千個；訂單號碼0000000貨物型號為5910SBC，
數量為七萬五千個，應分二批出貨，第一次為八十六年六月十七日出貨五千五百個、
第二次為八十六年六月二十八日出貨六萬九千五百個。而上訴人辯稱其向被上訴人訂
購系爭原料係供製造上述訂單號碼0000000、0000000貨物之用，其中五千碼於八十六
年六月十五日以空運方式運送至越南胡志明市，八千八百碼於同月二十九日以空運方
式運送至越南胡志明市等情，有上訴人提出之台灣至越南二次空運提單及其譯文各二
紙為證。被上訴人就上開五千碼係以空運方式運送至胡志明市一節並為自認，而就上
訴人所辯其餘八千八百碼亦係以空運式運送一節，則未表示爭執，則上訴人辯稱系爭
原料中之一萬三千八百碼係以空運方式運送一節，應認為真實。上訴人抗辯因被上訴
人交付原料遲延，致上訴人製成品無法全部趕上約定船載日期出貨給法國客戶，上訴
人乃以四次空運方式將其中八萬二千五百十七件之皮包成品運送至法國等情，已據上
訴人提出越南至法國四次空運提單及其譯文各四紙為証，由該提單記載內容，足證上
訴人確實就上開貨物以空運方式交付其法國客戶，被上訴人否認上訴人曾以空運方式
運送貨物，不足採信。上訴人以空運方式二次運送原料至越南，分別支出空運費用十
八萬五千一百三十五元及十萬六千二百四十八元。另以空運方式將貨物成品四次自越
南運送至法國，分別支出空運費用十九萬六千六百三十元、九十萬九千九百十六元、
五十五萬零二百三十七元、二十四萬二千五百七十九元，全部共計二百一十九萬零七
百三十五元，有上訴人提出之統一發票二紙及收據四紙為証。在國際貿易交易慣例，
準時交貨應是最基本之要求，上訴人因被上訴人交付原料遲延而須趕工製造或以更快
捷之運送方式運送，以履行其對國外客戶之義務，核係符合國際貿易之常情。且上訴
人與法國客戶間之買賣契約所開立之信用狀通知書，亦載明如裝船期已過不得再以海
運運送，同時如有遲延，法國同意可由空運運送。上開空運提單之真正，應足採信，
上開空運費用數額亦屬相當。惟就訂單號碼  0000000 貨物型號為 5910LAC  數量為
六萬五千個部分，上訴人與其法國客戶約定分三批出貨，第一次為八十六年六月十七
日出貨五千五百個、第二次為八十六年六月二十八日出貨二萬四千個、第三次為八十
六年八月二十三日出貨三萬六千個。而依被上訴人提出之「關於70D 尼龍乳膠皮」有
關資料之記載，上訴人就該型號貨物係於八十六年七月一日以海運方式運送五千個、
七月五日以海運方式運送五千五百零四個、七月十二日以空運方式運送四千個、七月
二十二日以空運方式運送一萬五千五百二十個、七月二十六日以空運方式運送四千九
百九十二個、八月二十日以海運方式運送二萬九千九百八十四個。依上開資料，其中
七月二十六日空運之四千九百九十二個，及七月二十二日空運之一萬五千五百零四個
中之一千零二十四個（00000 － 00000 ＝ 4992 ＋ 1024）如以海運方式運送，亦不
致違反上訴人與其法國客戶間之契約。即上訴人本得以海運方式運送，卻以空運方式
運送，而依運費比例計算，該部分運費計為十三萬四千一百五十八元，該部分費用自
不應由被上訴人負賠償責任。次查因被上訴人之遲延，上訴人為減少因遲延所致之損
失，改變運送方式所支付之費用，固應由被上訴人支付，惟原來本應支付之海運費用
，因上訴人無庸支付，亦應扣除。依據兩造所提出之信用狀通知書記載，本件原採Ｆ
ＯＢ方式運送，運費由法國方面負擔，但關於因遲延改為空運時，費用如何分擔則無
任何約定，上訴人又拒絕提出契約證明有關變換運送方法時，有關運費分擔方式，則
被上訴人主張計算損失時應將無庸支出之海運運費扣除云云，為可採信。上訴人以空
運方式二次運送原料至越南，分別支出空運費用十八萬五千一百三十五元及十萬六千
二百四十八元，其如以海運方式運送應支出運費為七千三百零六元及一萬二千八百五
十九元。另以空運方式將貨物成品四次自越南運送至法國，分別支出空運費用十九萬
六千六百三十元、九十萬九千九百十六元、五十五萬零二百三十七元、二十四萬二千
五百七十九元，共計二百一十九萬零七百三十五元。如以海運計算分別為二萬零三百
八十四元、六萬二千二百零四元、三萬三千八百一十九元、二萬二千八百一十二元，
有上訴人提出之對照表可稽，被上訴人對於該對照表亦不爭執，合計應扣除海運費用
為十五萬九千二百三十四元。本件契約所製作之皮包共計十四萬零五百件，而因不及
海運改以空運之皮包共八萬一千四百零三件（佔全部件數 57.9%），參照上訴人所訂
購之皮料費用為三百三十一萬五千零七十二元，因被上訴人遲延以致不能交付前揭57
.9% 之皮件，該部分之價款僅為一百九十一萬九千四百二十七元（ 00000000 ×0.57
.9 =0000000.688 ），運費卻高達二百一十九萬餘元。且證人莊明展證述，被上訴人
為避免遲延交付，亦要求南亞公司儘速趕交皮料。而上訴人無需負擔任何費用，仍坐
享本次交易之全部利益（參照信用狀通知書及上訴人與功全公司之訂單上每件皮包之
交易價格，扣除所有成本，上訴人仍有近三百萬元之盈餘），因此認本件有關遲延所
致運費增加之負擔，上訴人應負擔百分之四十，較符合公平原則。綜上所述，上訴人
因被上訴人遲延交付原料所致損害為一百八十九萬七千三百四十三元（ 0000000-000
000-000000 ＝ 0000000 ），此項損害應由上訴人分攤百分之四十即七十五萬八千九
百三十七元，被上訴人應分攤損失則為一百一十三萬八千四百零六元。上訴人尚有貨
款二百十九萬零七百三十五元未支付，以上開損害抵銷後，尚應給付被上訴人一百零
五萬二千三百二十九元。被上訴人依買賣關係請求上訴人給付七十六萬七千七百二十
八元及自被上訴人以律師函催告到達（八十六年十一月十八日）起七日之翌日即八十
六年十一月二十六日起至清償日止按年息百分之五計算之利息，即無不合，應予准許
。第一審僅命上訴人給付二十六萬二千一百六十九元及法定遲延利息，上訴人應再給
付被上訴人七十九萬零一百六十元等詞，為其判斷之基礎。
查原審一方面認被上訴人給付遲延，依民法第二百三十一條規定，上訴人對被上訴人
得請求賠償因遲延而生之損害；一方面又認本件因遲延所生運費增加之損害，上訴人
應負擔百分之四十，理由前後已有矛盾。且上訴人應負擔百分之四十比例之損害，其
法律依據為何，原審未予說明，亦屬判決理由不備。次查關於訂單號碼000000
0，貨物型號五九一○ＬＡＣ，數量六萬五千個出貨部分，何以其中於八十六年七月
二十六日空運之四千九百九十二個，及八十六年七月二十二日空運之一萬五千五百零
四個其中之一千零二十四個，如以海運運送，亦不致違反上訴人與其法國客戶間之契
約，原審未詳細說明其理由，遽就此部分為不利於上訴人之認定，亦有未合。末查原
審既認上訴人與法國客戶間其信用狀約定採ＦＯＢ方式運送，運費（海運）由法國方
面負擔，竟又認上訴人改採空運方式運送，上訴人原來應支付之海運運費因無庸支付
，應予扣除，理由前後亦見矛盾。且原審於計算空運運費及海運運費時，其各項次金
額實際合計數額，與原判決所載合計數額亦不相符（詳見原判決理由第十項）。又原
判決理由命上訴人再為給付之金額一為七十六萬七千七百二十八元及自八十六年十一
月二十六日起算之利息，另一則為七十九萬零一百六十元，判決主文亦為七十九萬零
一百六十元（並無利息），其主文、理由顯有矛盾。另依被上訴人第二審上訴聲明記
載，其請求之利息部分係自起訴狀繕本送達翌日起算，原判決理由則係命自律師函催
告到達起七日之翌日起算，亦有未洽。上訴論旨，指摘原判決其敗訴部分不當，求予
廢棄，非無理由。
據上論結，本件上訴，為有理由，依民事訴訟法第四百七十七條第一項、第四百七十
八條第一項，判決如主文。
中      華      民      國     九十     年      六      月    二十二    日
                              最高法院民事第二庭
                                  審判長法官  曾  桂  香
                                        法官  劉  延  村
                                        法官  劉  福  聲
                                        法官  黃  秀  得
                                        法官  顏  南  全
      右正本證明與原本無異
                                              書  記  官
中      華      民      國     九十     年      七      月      四      日


司法院資訊處製作；財團法人民間司法改革基金會備份。
